【裁判字號】    96,重訴,92
【裁判日期】    970819
【裁判案由】    分割共有物
【裁判全文】
臺灣彰化地方法院民事判決              96年度重訴字第92號
    原      告  乙○○
    訴訟代理人  林世祿律師
    被      告  己○○
                        號
    訴訟代理人  甲○○
    被      告  戊○○
                        號
                丑○○
                        號
                辛○○
                        巷2號.
                丙○○
                丁○○
                壬○○
                        57巷.
                癸○○
                        號
                子○○
                        巷92.
                庚○
                        號
                寅○○
上列當事人間請求分割共有物事件，本院於民國97年8 月5 日言
詞辯論終結，判決如下：
    主      文
兩造共有坐落彰化縣社頭鄉○○段新厝子小段二六地號、地目田
、面積一萬一千二百零七平方公尺土地應分割為：如附圖所示編
號Ａ部分面積三百七十四平方公尺分歸被告庚○取得；編號Ｂ部
分面積三百七十三平方公尺分歸被告丑○○取得；編號Ｃ部分面
積一百八十七平方公尺分歸被告子○○取得；編號Ｄ部分面積一
百八十七平方公尺分歸被告癸○○取得；編號Ｅ部分面積一百八
十七平方公尺分歸被告己○○取得；編號Ｆ部分面積一百八十七
平方公尺分歸被告壬○○取得；編號Ｇ部分面積一千八百六十七
平方公尺分歸被告戊○○取得；編號Ｈ部分面積一千八百六十八
平方公尺分歸被告乙○○取得；編號Ｉ部分面積七百四十七平方
公尺分歸被告辛○○取得；編號Ｊ部分面積七百四十七平方公尺
分歸被告丁○○取得；編號Ｋ部分面積七百四十七平方公尺分歸
被告寅○○取得；編號Ｌ部分面積三千七百三十六平方公尺分歸
被告丙○○取得。
兩造應互為補償如附表二所示之金額。
原告其餘之訴駁回。
訴訟費用由兩造依附表一所示應有部分即訴訟費用負擔比例負擔
。
    事實及理由
一、被告己○○、壬○○、癸○○、子○○經合法通知，未於最
    後言詞辯論期日到場（其中被告壬○○、癸○○，未曾於言
    詞辯論期日到場），核無民事訴訟法第386 條各款所列情形
    ，爰依原告聲請，由其一造辯論而為判決。
二、原告起訴主張：坐落彰化縣社頭鄉○○段新厝子小段26地號
    、地目田（使用分區暨地類別為特定農業區農牧用地）、面
    積11,207平方公尺土地（下稱系爭土地）係兩造所共有，各
    共有人應有部分如附表一所示。且兩造就系爭土地並無不分
    割期限之約定，系爭土地亦無因物之使用目的不能分割之情
    形，惟兩造間無法達成協議為分割，為此訴請裁判分割。至
    於分割方法，因考量現有建物保存，且因系爭土地係農地，
    僅能依共有人數分割，故北側巷道部分由現使用之共有人以
    Ｌ型分用，以互相牽制避免日後有人阻攔等情形，認應按彰
    化縣田中地政事務所民國97年2 月22日（複丈日期）土地複
    丈成果圖（含97年3 月4 日更正後之各共有人分配面積位置
    明細表；下合稱附圖）即如主文第1 項所示之位置、面積原
    物分割予兩造。又按此方案分割後，兩造因分配面積、區位
    價值有所增減者，應再按訴外人永業不動產估價師事務所（
    下稱永業事務所）估價報告書即依附表二所示之金額互為補
    償。另因系爭土地經上開地政事務所現場勘測結果，其實測
    面積僅為11,207平方公尺，與土地登記謄本登載面積11,502
    平方公尺不符，依法自應先予更正之。為此併請求被告應協
    同原告就系爭土地辦理面積更正登記等語。並聲明：(一)被告
    應協同原告就系爭土地向彰化縣田中地政事務所辦理面積更
    正登記為11,207平方公尺；(二)兩造共有系爭土地准予分割。
三、被告之陳述：
  (一)被告壬○○、癸○○未於言詞辯論期日到場，亦未提出書狀
    作何聲明或陳述。
  (二)被告己○○、子○○雖未於最後言詞辯論期日到場，惟於之
    前言詞辯論期日時，被告己○○曾到庭表示：同意分割，同
    意原告提出之分割方案，並同意以補償之方式處理；另被告
    子○○則曾到庭表示：同意分割。
  (三)被告辛○○、丁○○、寅○○、丙○○均表示：渠等同意分
    割，均同意原告之分割方案，並對鑑價補償金額無意見。
  (四)被告戊○○陳稱：同意分割，惟伊對鑑價報告有意見，如果
    伊補償其他共有人，則何人要補償伊後面之土地？此鑑價報
    告不合理，伊不接受。
  (五)被告丑○○表示：不同意原告之分割方案，蓋伊分得之位置
    雖未損及房屋，惟後面之位置斜偏。另希望分得伊後方未蓋
    房屋之位置，因該處已經打很深的地基。且伊認為不需要互
    相補償，因依原告分割方案，伊分得之土地已不方正，伊不
    同意補償其他共有人。
  (六)被告庚○表示：同意分割，惟若依原告之分割方案，伊所分
    得之土地並不方整，希望可以分得方整一點之土地。另伊認
    為不需要互相補償，蓋伊提供道路供共有人通行，仍須以金
    錢補償其他共有人，並不合理。
四、原告主張系爭土地為兩造所共有，各共有人應有部分如附表
    一所示，且兩造間就系爭土地並無不分割期限之約定，系爭
    土地亦無因物之使用目的不能分割之情形，惟無法協議分割
    等事實，業據其提出地籍圖謄本、土地登記謄本各一份為證
    ，且為被告所不爭執，或未到場爭執，亦未具狀作何聲明或
    陳述，此部分堪信為真實。
五、按各共有人，得隨時請求分割共有物，但因物之使用目的不
    能分割或契約訂有不分割之期限者，不在此限，又共有物之
    分割，依共有人協議之方法行之，分割之方法，不能協議決
    定者，法院得因任何共有人之聲請，命為下列之分配：(1)以
    原物分配於各共有人；(2)變賣共有物，以價金分配於各共有
    人，且以原物為分配時，如共有人中，有不能按其應有部分
    受分配者，得以金錢補償之，民法第823 條第1 項、第824
    條分別規定甚明。從而，原告依據上開規定請求判決分割系
    爭土地，即無不合，應予准許。
六、查系爭土地地目為田，使用分區、地類別為特定農業區農牧
    用地，地形略呈東西狹長之多邊形，其上坐落部分共有人之
    建物多棟，及系爭土地除東側面臨現有主要道路即彰化縣社
    頭鄉○○路○ 段，北側以現有小巷道對外聯絡員集路4 段外
    ，其餘兩側並無通路等情，業經本院囑託彰化縣田中地政事
    務所派員會同勘測屬實，製有勘驗筆錄、土地複丈成果圖（
    現況圖）在卷可稽，復有原告提出之現況照片附卷為憑。本
    院依據上情、兩造利益、使用現況及系爭土地整體利用價值
    ，並審酌(一)兩造現有建物及使用之位置與其受分配取得之土
    地位置能夠大致相符；(二)系爭土地係農業發展條例所稱之「
    耕地」，其分割後之宗數不得超過共有人人數，且無部分共
    有人表明欲維持共有，致僅能利用現成之通路進出，無法再
    預留部分土地維持共有供作新通路之用；(三)各共有人因受分
    配位置有無直接臨現有主要道路即員集路4 段而影響各區位
    土地價值等情，認為依附圖所示之分割方案即如主文第1 項
    所示情形原物分割，不但使各部分土地或得以直接面臨現有
    主要道路，或得以目前現有之小巷道對外聯接現有主要道路
    ，而均能通行無虞，且各區塊地形尚稱方整，並大致符合目
    前兩造使用之現況位置，客觀上對兩造並無特別不利之處，
    復為大部分共有人所同意或不爭執，堪稱允當。至於依據上
    開方案原物分割結果，因兩造共有人各自分得之土地位置所
    臨道路情形不一，實際價值亦有差別，依法應互為補償，始
    符公允。而本件經本院送由永業事務所審酌當地里鄰環境、
    交通條件、公共設施、使用現狀、經濟發展型態及市場分析
    等因素，鑑定結果認兩造依附圖所示方案為分割，其分割後
    實際分得之土地價值，相較於分割前應有部分價值，確有增
    減之情形，故應以金錢互為補償如附表二所示，有該事務所
    估價報告書可憑，自屬適當可採。受分配直接面臨員集路之
    被告戊○○、丑○○、庚○雖表示不願意補償其他共有人云
    云，然其所分配位置，不但可保留其建物之完整性，且交通
    便利，其價值明顯高於後方未直接臨員集路之位置，若不予
    補償未直接臨路之共有人，有失公平。綜上所述，本院爰採
    用原告所提分割方案暨金錢補償方案，判決分割如主文第1
    項、第2 項所示。
七、按土地所有權及其面積，以登記為準，登記之面積如與實際
    測量所得之面積不符，於共有人間無爭執者，法院得於地政
    機關辦理更正登記完畢後，為分割共有物之判決，或逕依原
    告請求，參考地政機關實測所得之面積判決分割，並於理由
    欄敘明面積不符情節，待該判決確定後，由當事人持向地政
    機關聲請一併為更正及分割登記，均毋庸由原告追加聲明，
    請求更正共有土地之面積後始為判決分割。查系爭土地經彰
    化縣田中地政事務所人員實測結果，其實際面積為11,207平
    方公尺，與土地登記謄本登記面積11,502平方公尺不符，且
    已超出公差值以上，應於辦理登記時，先辦理面積更正為11
    ,207 平 方公尺等情，有附圖可稽，且兩造對於上開實測面
    積與登記面積不符乙節並無爭執，依前開說明，原告得於本
    判決確定後，持向地政機關聲請一併為更正面積及分割登記
    ，毋庸追加聲明，請求判決被告協同就系爭土地辦理面積更
    正登記。故原告追加聲明，請求被告協同辦理系爭土地之面
    積更正登記，顯欠缺權利保護之必要，為無理由，應予駁回
    。
八、本件事證已臻明確，兩造其餘攻擊或防禦方法暨所提證據，
    經核與判決結果並無影響，不用一一論述，併此敘明。
九、訴訟費用負擔之依據：民事訴訟法第79 條、第80條之1、第
    85條第1項但書。
中    華    民    國    97    年    8     月    19    日
                  民事第二庭          法  官  陳連發
以上正本係照原本作成。
如對本判決上訴，須於判決送達後20日內向本院提出上訴狀。
中    華    民    國    97    年    8     月    19    日
                                      書記官  施惠卿
附表一：兩造應有部分（即訴訟費用負擔比例）
┌────────┬─────────────────┐
│共有人          │應有部分即訴訟費用負擔比例        │
├────────┼─────────────────┤
│戊○○          │一○○○○分之一六六六            │
├────────┼─────────────────┤
│丑○○          │一○○○○分之三三三              │
├────────┼─────────────────┤
│辛○○          │三○分之二                        │
├────────┼─────────────────┤
│丙○○          │三分之一                          │
├────────┼─────────────────┤
│乙○○          │一○○○○分之一六六七            │
├────────┼─────────────────┤
│丁○○          │三○分之二                        │
├────────┼─────────────────┤
│壬○○          │六○分之一                        │
├────────┼─────────────────┤
│癸○○          │六○分之一                        │
├────────┼─────────────────┤
│子○○          │六○分之一                        │
├────────┼─────────────────┤
│己○○          │六○分之一                        │
├────────┼─────────────────┤
│庚○            │一○○○○分之三三四              │
├────────┼─────────────────┤
│寅○○          │三○分之二                        │
└────────┴─────────────────┘


司法院資訊處製作；財團法人民間司法改革基金會備份。
